【裁判字號】    90,台上,6486
【裁判日期】    901025
【裁判案由】    殺人
【裁判全文】
最高法院刑事判決                                九十年度台上字第六四八六號
    上   訴   人  台灣高等法院台中分院檢察署檢察官
    上訴人即被告  乙○○
                  甲○○
                  丙○○
右上訴人等因被告等殺人案件，不服台灣高等法院台中分院中華民國九十年八月十五
日第二審判決（八十九年度上重訴字第二十三號，起訴案號：台灣台中地方法院檢察
署八十九年度偵字第三七七六、三七七七號），提起上訴，本院判決如左：
    主  文
原判決撤銷，發回台灣高等法院台中分院。
    理  由
本件原判決認定上訴人即被告乙○○、甲○○均為蔡見喜胞弟，上訴人即被告丙○○
係蔡見喜之朋友。因姚武宗於民國八十八年十一月間，捏造蔡見喜性騷擾蔡巧靖之事
，夥同友人多次以電話恐嚇蔡見喜，並得款新台幣（下同）一萬五千元。姚某嗣於同
月十五日，再以電話恐嚇，經丙○○陪同蔡見喜向台中縣警察局刑警隊報警而查獲，
引起姚武宗不滿，雙方產生嫌隙。八十九年一月三日二十時許，甲○○與友人張逢明
前往台中縣龍井鄉○○街二○七巷一號綽號「泰國姊」家中喝酒，丙○○、乙○○二
人亦隨後前往。席間，丙○○談及上開情事，極為不悅，即於喝完酒後，與甲○○、
乙○○在同巷二十三號甲○○住處，共同謀議將姚武宗誘出後，予以殺害。乃於翌（
四）日零時三十分許，由甲○○駕駛ＭＯ－○五二○號紅色箱型車，搭載乙○○、丙
○○至同縣大甲鎮，由鍾某以甲○○所有0000000000號行動電話，佯裝成
顧客，前後打三通電話予姚武宗，表示伊因最近運氣不好，請姚某為其解運，並約其
至大甲鎮瀾宮旁之便利商店前見面，姚某不疑有他，依約前往。惟抵達時，上訴人等
並未出面，俟姚武宗騎機車離去，始開車尾隨，迨車抵美村橋時，上訴人等將姚某攔
下，先下車予以毆打，再強行將其帶上車，且將其機車、安全帽、外套、拖鞋等物丟
至橋下，而妨害姚某行動自由。此時則換由乙○○駕車，而姚武宗在車上又遭毆打，
丙○○指示將車開往隱密處所，以便殺害姚某；乙○○遂將車開至同縣龍井鄉○○村
○○○路豪野滑草場旁停下，丙○○、甲○○、乙○○下車後，與姚武宗談判不成，
再予毆打，乙○○則在一旁抽煙，甲○○在一旁解大便，之後三人即推由丙○○自車
內取出預藏之鐵棍一支，向姚武宗身上亂打一頓，因揮打之速度過快，致揮切下姚某
左耳輪下半部，而姚某因之顱內出血及腦挫傷、頭部鈍器傷而當場死亡。次（五）日
十一時四十分許，經松進成發現姚武宗陳屍上址，乃報警於現場扣得沾有血跡之鐵棍
一支、衛生紙、煙蒂及白手套一雙等物，而循線查獲上情等情。因而撤銷第一審關於
丙○○、甲○○、乙○○部分不當之判決，改判仍依牽連犯，從重論處其共同殺人罪
刑。固非無見。
惟查：(一)有罪判決書所記載之犯罪事實，為論罪科刑適用法律之基礎，故凡於適用法
律有關之重要事項，必須詳加認定，明確記載，然後於理由內敘明犯罪事實所憑之證
據及認定之理由，始足為適用法律之依據。若事實未有此記載，而理由加以說明，為
理由失其依據。如事實有此記載，理由未予說明，則為理由不備，按諸刑事訴訟法第
三百七十九條第十四款規定，其判決當然為違背法令。本件原判決事實認丙○○、甲
○○、乙○○係先在台中縣龍井鄉○○街二○七巷二十三號甲○○住處，共同謀議將
姚武宗誘出後，予以殺害。嗣於同鄉○○村○○○路豪野滑草場旁，推由丙○○以預
藏之鐵棍毆打姚某，使其因之顱內出血及腦挫傷、頭部鈍器傷當場死亡，而論以共同
殺人罪刑。然於理由內對於丙○○、甲○○、乙○○三人主觀上確有殺人犯意乙節，
並未敘明其憑以認定之證據及心證理由，尚屬理由不備。(二)原判決既認上訴人等所為
係成立共同殺人犯行。然於理由內說明本件係出於預謀時，則引用丙○○警訊之供詞
，謂丙○○於警訊已明白供稱將要去「修理」姚武宗之目的，告知甲○○、乙○○二
人，堪認甲○○、乙○○二人於出發前已就鍾某欲加諸姚武宗身上之暴力與丙○○有
共同之謀議等語（見原判決理由二之(五)、），而所謂「修理」某人及加諸某人暴力
，一般應係指「傷害」而言，是原判決此項論斷，與其殺人犯行之認定，未免矛盾。
(三)依台灣台中地方法院檢察署驗斷書記載，被害人姚武宗之右眼眉弓處、右側顴骨部
、前額兩眉間、右頂額部、左頂額部各有銳器砍創一處、其左耳輪下半部遭銳器割除
、右手背中指、無名指、小指有銳器劃傷（見相驗卷第八十七頁背面、八十八頁），
而負責解剖其屍體之法醫師趙克蘭於審判中亦證稱，該些銳器傷不太可能係扣案鐵棍
所造成，其耳輪遭割除之傷害由下而上，可能係甘蔗刀或其他銳器所致等語（見一審
卷第一二七頁背面）。告訴人姚明火、姚仁和、姚吉定於審判中復依此，一再具狀指
本件殺人犯行，除丙○○持鐵棍外，另乙○○、甲○○二人亦有持刀器砍殺被害人無
訛。原判決理由以法務部法醫研究所認本案未扣得開山刀等凶器，乃認死者傷勢，連
左耳輪脫落在內，均係由鐵棍砍壓所造成，而為不同之認定。然該鑑定意見與法醫師
趙克蘭之供證兩不相侔，究以何者為可採，原判決未說明其取捨之理由，逕採法醫研
究所之鑑定意見為論據，亦嫌理由欠備，而難昭折服。且上開鑑定意見謂因本案未扣
得開山刀等凶器，乃認死者之傷勢均由鐵棍所砍壓產生（連左耳輪脫落在內）之語（
見原審第一卷第一二五頁），是否意指依上開傷勢判斷，疑係開山刀等凶器所致，因
未有該些刀器扣案，乃認係「鐵棍」所造成？原審對此疑義未進一步究明，逕採為論
罪依據，亦嫌速斷。(四)按科刑時就刑法第五十七條規定事項所審酌之情形，應於有罪
判決書之理由內加以記載，刑事訴訟法第三百十條第三款定有明文；此項規定依同法
第三百六十四條為第二審所準用。原判決認丙○○、甲○○、乙○○係共犯殺人罪，
而於理由內量刑部分，僅說明係審酌其因細故，即萌殺意，手段極其殘忍、狠毒等情
狀，乃分別處以丙○○無期徒刑、乙○○、甲○○二人均有期徒刑十四年，但就該共
犯間如何依刑法第五十七條所規定事項審酌，而為不同刑罰之量定，未為必要說明，
猶有理由不備之可議。以上或係檢察官及被告上訴意旨所指摘，或為本院得依職權調
查之事項，應認原判決有撤銷發回更審之原因。
據上論結，應依刑事訴訟法第三百九十七條、第四百零一條，判決如主文。
中      華      民      國     九十     年      十      月    二十五    日
                              最高法院刑事第五庭
                                  審判長法官  紀  俊  乾
                                        法官  黃  正  興
                                        法官  劉  介  民
                                        法官  陳  東  誥
                                        法官  張  春  福
      右正本證明與原本無異
                                              書  記  官
中      華      民      國     九十     年      十      月     三十     日


司法院資訊處製作；財團法人民間司法改革基金會備份。
